【裁判字號】    98,醫上,2
【裁判日期】    991026
【裁判案由】    損害賠償
【裁判全文】
臺灣高等法院民事判決                   98年度醫上字第2號
    上  訴  人  己○○
                辛○○
                壬○○
    共      同
    訴訟代理人  魏順華律師
    複代理人    曾能煜律師
    被上訴人    子○
                甲○○
                乙○○
                東元綜合醫院
    上  一  人
    法定代理人  癸○○
    上四人共同
    訴訟代理人  許美麗律師
                王彩又律師
                張淑美律師
    被上訴人    丙○○
                丑○○
                行政院衛生署新竹醫院
    上  一  人
    法定代理人  庚○○
    上  一  人
    訴訟代理人  丁○○
    上三人共同
    訴訟代理人  李文傑律師
    複代理人    戊○○
上列當事人間請求損害賠償事件，上訴人對於中華民國97年11月
21日臺灣新竹地方法院96年度醫字第1號第一審判決提起上訴，
本院於99年10月5日言詞辯論終結，判決如下：
    主      文
一、原判決關於駁回上訴人下列第二項之訴部分，及該部分假執
    行之聲請，暨訴訟費用之裁判均廢棄。
二、被上訴人東元綜合醫院、子○應連帶給付上訴人如附表一所
    示金額。
三、上訴人其餘之上訴駁回。
四、第一、二審訴訟費用，由被上訴人東元綜合醫院、子○連帶
    負擔百分之六十六，餘由上訴人己○○負擔百分之十二，辛
    ○○負擔百分之十二，壬○○負擔百分之十。
五、本判決第二項所命給付，於上訴人以附表二所示金額為被上
    訴人東元綜合醫院、子○預供擔保後得假執行。但被上訴人
    東元綜合醫院、子○如以附表三所示金額供擔保後，得免為
    假執行。
    事實及理由
一、程序方面：
    經查本件被上訴人行政院衛生署新竹醫院（下稱新竹醫院）
    之法定代理人原為張景年，嗣變更為庚○○，有行政院衛生
    署民國98年12月4日衛署人字第09811609970號函影本可證（
    見本院卷三第19頁），其聲明承受訴訟，並無不合，合先敘
    明。
二、上訴人起訴主張：
  (一)上訴人壬○○之配偶張馨華於91年3月間，至被上訴人東元
    綜合醫院（下稱東元醫院）進行人工受孕，由婦產科醫師即
    被上訴人子○主治，並於91年6月27日經子○告知張馨華業
    已成功懷孕，且無子宮外孕情況。又張馨華自91年6月20 日
    起至7月29日止，前後共有十次就診紀錄，每次均告知醫師
    有下體流血及右腹側疼痛情形，而經被上訴人子○、甲○○
    及乙○○三位婦產科醫師先後診斷，均認為係先兆性流產，
    且子宮、卵巢、輸卵管均無異常情形，而施打安胎針，並給
    予服用黃體素等藥物；另表示子宮右側有水瘤及卵巢黃體囊
    腫，但為正常現象，人體會自然吸收，而未做特別處理。
  (二)惟人工生殖技術懷孕的婦女產生子宮外孕機率是一般自然受
    孕婦女產生子宮外孕機率的四倍，且異位性子宮外孕機率可
    達1/100，則醫師即應加強注意子宮外孕之可能性。而東元
    醫院之醫師於91年7月4日、7月11日、7月15日及7月25日實
    施超音波檢查時，亦已看出張馨華右側子宮附屬器有囊腫存
    在，倘稍加觀察應可看到或聽到子宮外孕胎兒之心跳。又醫
    師應注意告知張馨華得以腹腔鏡檢查，於確定子宮外孕時並
    切除輸卵管，由張馨華決定是否使子宮內孕之胎兒暴露在麻
    醉風險中。惟被上訴人醫師並未注意上情，致誤判病情，延
    誤治療時機，終致張馨華於91年7月31日晚間8點多，因右側
    輸卵管子宮外孕破裂併大量內出血，致腹部劇烈疼痛，全身
    流汗、手腳冰冷、全身無力且呼吸急促，隨後不支昏迷，經
    緊急送往被上訴人新竹醫院急救，於91年8月1日凌晨1時50
    分宣告不治死亡。
  (三)又被上訴人新竹醫院之急救醫師對張馨華施打強心針恢復脈
    搏後，被上訴人丙○○分別於91年7月31日晚間9時21分及9
    時50分進行兩次超音波檢查，被上訴人丑○○亦於10時10分
    再次作超音波檢查，竟亦疏未發現張馨華係子宮外孕，且已
    大量內出血等情事，顯有過失，致使張馨華於入院後五個小
    時死亡。則被上訴人因過失致張馨華於死，依消費者保護法
    第7條、民法第184條第1項、第185條第1項及第188條第1項
    之規定，應連帶負損害賠償責任。又張馨華與被上訴人東元
    醫院及新竹醫院分別成立醫療契約，被上訴人醫院之使用人
    即被上訴人醫師於提供醫療服務時，因過失致為不完全給付
    ，且損及張馨華之權利，被上訴人醫院自應依民法第224條
    、第227條及第227條之1規定，負不完全給付之債務不履行
    損害賠償責任。
  (四)上訴人己○○係張馨華之父，因被上訴人之過失行為而受有
    下列損害：扶養費新臺幣（下同）28萬1, 432元、慰撫金70
    萬元共98萬1,432元。上訴人辛○○係張馨華之母，受有扶
    養費41萬7,956元、慰撫金70萬元共111萬7,956元之損害。
    上訴人壬○○為張馨華之配偶，受有殯葬費30萬元、慰撫金
    70萬元共100萬元之損害，自得依上開規定及民法第192條、
    第194條規定，求為判命被上訴人子○、甲○○、乙○○及
    東元醫院，或丙○○、丑○○及新竹醫院應如數連帶給付上
    訴人己○○、辛○○、壬○○上開金額本息等語（惟原審為
    上訴人敗訴之判決，上訴人據此提起上訴）。並上訴聲明：
    (一)原判決廢棄。(二)被上訴人子○、甲○○、乙○○及東元醫
    院，或丙○○、丑○○及新竹醫院應連帶給付上訴人己○○
    98萬1,432元，及自96年8月31日起至清償日止，按年息5%
    計算之利息。(三)被上訴人子○、甲○○、乙○○及東元醫院
    ，或丙○○、丑○○及新竹醫院應連帶給付上訴人辛○○
    111萬7,956元，及自96年8月31日起至清償日止，按年息5%
    計算之利息。(四)被上訴人子○、甲○○、乙○○及東元醫院
    ，或丙○○、丑○○及新竹醫院應連帶給付上訴人壬○○
    100萬元，及自96年8月31日起至清償日止，按年息5%計算之
    利息。(五)請准供擔保宣告假執行。
三、被上訴人子○、甲○○、乙○○、東元醫院則以：
  (一)張馨華係經不孕症治療後懷孕，本身生育能力較低，所以發
    生流產、子宮外孕、產前出血等產科併發症之機率均較一般
    人為高。又張馨華於91年6月20日與91年6月27日分別接受兩
    次血清「貝它型人類絨毛膜性腺刺激素β-HCG）」檢查，結
    果呈現胚胎成長情形正常，且於91年6月27日經尿液懷孕測
    試證實懷孕成功。另自91年7月4日至91年7月29日之一系列
    超音波檢查，均證實子宮內胎兒按照合理週數順利成長。惟
    因張馨華經常陰道出血及下腹脹痛，經專業檢查與評估，認
    為係先兆性流產與長期便秘之徵兆，被上訴人子○、甲○○
    、乙○○等三人除持續加以注意並實施詳細之超音波等檢查
    ，期間並給予適當藥物治療，並未發現特殊異常或腹腔內出
    血等急性腹症之症狀與證據，生命徵候始終穩定。
  (二)按子宮內懷孕合併子宮外孕之機率相當低，約為1/30,000，
    臨床上極難診斷出，因內外懷孕影像重疊或因子宮內懷孕壓
    迫外孕部分，致超音波產生死角或盲點而無法顯示，尤其在
    病患因不孕而接受排卵藥刺激，兩側卵巢皆呈腫大狀況，更
    不易分辨。張馨華在懷孕之過程，被上訴人均已依程序予以
    診療。至於張馨華於91年7月4日、91年7月11日、91年7月25
    日之超音波檢查申請單及報告單上「婦科檢查卵巢」欄所記
    載「右側：81×68×72㎜」、「右側：64×40×40㎜」、「
    右側：31×17㎜」，為當時卵巢之大小，並非異常囊腫。又
    91年7月15日之超音波申請及報告單上「婦科檢查其他」欄
    所記載「51×33㎜」係卵巢黃體囊腫（該卵巢黃體囊腫是用
    以分泌黃體素，此為正常懷孕過程中一定要出現之現象），
    並非異常囊腫亦非子宮外孕受精卵。從而依超音波檢查結果
    顯示，張馨華並無子宮附屬器囊腫或腹腔內液體堆積（即無
    異常囊腫），自無從顯示子宮外孕胎兒心跳。是張馨華未被
    檢查出子宮內懷孕合併子宮外孕乃係醫學上之盲點或不能，
    並非被上訴人未盡注意義務。
  (三)張馨華於91年7月31日緊急送往新竹醫院急救，至翌日凌晨1
    時50分不治死亡，惟張馨華懷孕九週，且有疼痛劇烈，全身
    流汗、手腳冰涼、臉色蒼白、全身無力、呼吸急促等症狀，
    依一般醫學常識應可立即判斷有內出血之緊急狀況，且依事
    後之解剖，張馨華之腹腔內有高達1000cc之出血，而依據新
    竹醫院之病歷記載，新竹醫院並未為張馨華輸血及開刀，延
    誤治療長達五小時，錯過黃金搶救時間，導致張馨華出血過
    多休克死亡。
  (四)從而被上訴人之醫療行為符合一般醫療常規，並無過失，且
    與張馨華之死亡結果間亦無相當因果關係，自無侵權行為損
    害賠償責任。又東元醫院對張馨華所為之醫療行為並無不完
    全給付之情事，且縱有不完全給付，亦屬不可歸責於東元醫
    院之事由所致等語，資為抗辯。並答辯聲明：(一)上訴駁回。
    (二)如受不利被上訴人之判決，願供擔保免為假執行。
四、被上訴人丙○○、丑○○、新竹醫院則以：
  (一)張馨華到院時之體溫僅為35.5度、無脈搏、無呼吸、無血壓
    、左右眼球瞳孔放大、意識昏迷，為到院已經死亡（醫事術
    語為DOA），並經呼吸器輔助與強心針之施打，且施以2,000
    cc生理食鹽水等急救方式處理，仍然無效，張馨華仍處於死
    亡狀態，故丙○○便請求婦產科醫師丑○○會診，就其專業
    之知識判斷子宮外孕之八週胎兒、頭尾全長僅2.7公分，有
    無存活之可能？丑○○會診後告知丙○○並無存活之可能，
    且胎兒因母體已經急救無效，於同月日晚10時21分已經胎死
    腹中（醫事術語為IUFD）。
  (二)從而被上訴人已依照醫療常規加以急救與處置，並未遲延救
    治，至於被上訴人未於張馨華到院後立即診斷腹腔內出血，
    以為相關處置，亦未違背一般醫療常規，並無過失；且新竹
    醫院已依債之本旨為給付，並無不完全給付情事，與張馨華
    死亡結果間均無相當因果關係，故被上訴人自無侵權行為損
    害賠償責任與債務不履行損害賠償責任可言等語，資為抗辯
    。並答辯聲明：(一)上訴駁回。(二)如受不利被上訴人之判決，
    願供擔保免為假執行。
五、兩造不爭執之事實：
  (一)訴外人張馨華即上訴人壬○○之妻於被上訴人東元醫院接受
    不孕症治療，由婦產科醫師即被上訴人子○主治，於91年6
    月27日因驗尿而認定懷孕。惟張馨華主訴自91年6 月19日起
    ，陸續有出血之狀況，期間除由子○看診外，並有該院婦產
    科醫師即被上訴人甲○○、乙○○看診。91年7 月31日晚間
    8 時許，張馨華因故送往被上訴人新竹醫院急救，於91年8
    月1 日凌晨1 時50分放棄急救。經法務部法醫研究所解剖鑑
    定結果，張馨華同時有子宮內妊娠及右側輸卵管異位妊娠存
    在；其死因為右側輸卵管異位妊娠破裂，致大量出血，引起
    低血容性休克而死亡，有救護紀錄、急救病歷、會診紀錄、
    門診病歷、台灣新竹地方法院檢察署（下稱新竹地檢署）相
    驗屍體證明書、病歷、出院病歷摘要影本可稽（見原審卷一
    第101至103頁、本院卷一第47至52、168至176頁）。
  (二)上訴人壬○○支出殯葬費30萬元。
  (三)上訴人告訴被上訴人子○、甲○○、乙○○、丙○○、丑○
    ○等人業務過失致人於死案件，經新竹地檢署檢察官為不起
    訴處分（95年度偵字第5940號），上訴人聲請再議，經台灣
    高等法院檢察署駁回再議確定（96年度上聲議字第3536 號
    ），業經本院調卷查明屬實，有不起訴處分影本可證（見原
    審卷二第113至114頁）。
六、兩造爭執要點為：(一)被上訴人之醫療行為，是否違背一般醫
    療常規？(二)被上訴人若有誤診情事，與張馨華死亡結果間有
    無相當因果關係？(三)上訴人得請求被上訴人給付之金額為若
    干？茲就兩造爭點及本院得心證理由分述如下：
  (一)被上訴人東元醫院與子○部分：
    1.張馨華死亡之原因：
      經查上訴人之被繼承人張馨華經法務部法醫研究所解剖結
      果，認為張馨華同時懷有兩胎，其中之右側輸卵管呈異位
      妊娠破裂，致輸卵管中段出現一處2.0公分之破孔。著床
      於右側輸卵管之胎兒因輸卵管破裂，而流出於骨盆腔內，
      並於骨盆腔近右側輸卵管處有一個2.0公分長之胚胎包埋
      於血液之中。此異位妊娠破裂導致大量骨盆腔及腹腔內積
      血約2,000毫升，該大量內出血足以引起低血容性休克而
      死亡。又子宮腔擴大且懷有另一胚胎，長2.7公分，位於
      子宮厎及後壁處，該胚胎並未造成出血。因此鑑定結果認
      為張馨華死於異卵雙生暨右側輸卵管異位妊娠破裂，致大
      量出血，引起低血容性休克而死亡，有該所（91）法醫所
      醫鑑字第1101號鑑定書影本可稽（見本院卷三第158-1 至
      158-9頁）。
    2.張馨華生前之治療經過：
      (1)張馨華屬於不孕症患者，自91年3月5日起於被上訴人東
        元醫院接受被上訴人子○以人工生殖技術治療，並於91
        年6 月10日接受人工授精後，於91年6月27日確認懷孕
        。惟張馨華數次接受門診並主訴於91年6月11日、21日
        、27日、28日、7月4日、7月11日、7月15日、7月25日
        下腹疼痛、7 月29日下腹痛；且自91年6月19日起至7月
        4日止陰道出血、7月10日陰道出血、7月15日陰道大量
        出血、7月25日陰道持續出血、7月29日陰道出血，有門
        診病歷影本可證（見原審卷二第37至41頁），並為被上
        訴人所不爭執。
      (2)又張馨華先後於下列時間接受超音波檢查（以超音波檢
        查紀錄所示時間為準），並有超音波申請及報告單影本
        可稽（見原審卷二第42至46頁）：
        91年7月2日顯示子宮內已有妊娠囊存在，並可見到在
          右側子宮附屬器有8.1x7.2x6.8公分囊腫。
        91年7月11日顯示子宮內有胚胎發育，但仍未見到心
          跳，而右側囊腫已縮小至6.4x4x4公分。
        91年7月15日顯示卵巢右側囊腫3.1x1.7公分。
        91年7月25日顯示胚胎已有心跳，且右側子宮附屬器
          囊腫縮小至5.1x3.38公分。
        91年7月26日顯示子宮內胚胎心跳正常，但「卵巢右
          側」欄則為空白，並無任何記載。
    3.子宮內孕合併外孕之鑑別診斷可能性：
      (1)按子宮外孕，係指受精卵著床於任何子宮體以外之組織
        ，而95%以上之子宮外孕位置係在輸卵管。經由人工生
        殖技術懷孕的婦女，產生子宮外孕的機率，是一般婦女
        自然受精產生子宮外孕機率的四倍。至於子宮內孕合併
        子宮外孕，為特殊之異位子宮外孕，而一般婦女自然受
        精產生異位子宮外孕之機率，為1/4,000至1/30,000；
        但透過人工生殖者，異位子宮外孕機率可達1/100，有
        行政院衛生署醫事審議委員會（下稱醫審會）鑑定書93
        年3月22日、97年5月22日鑑定書可證（見本院卷三第25
        、26頁）。
      (2)次按妊娠初期的陰道出血，可能的原因有：先兆性流產
        、子宮外孕、不正常的著床位置、子宮頸病變或其他。
        而先兆性流產之臨床症狀，包括早期妊娠陰道出血，有
        時合併下腹部疼痛。依據醫療常規，會建議安排超音波
        檢查有無子宮腔內妊娠胚胎，以確認胎兒是否仍存活，
        並鑑別診斷子宮外孕之可能性，亦有醫審會鑑定書93年
        3 月22日、97年8 月1日、99年7月14日鑑定書、國立成
        功大學醫學院附設醫院（下稱成大醫院）98年6月30日
        函覆鑑定意見可證（見本院卷二第21頁、卷三第24、25
        頁）。
      (3)而經人工生殖輔助療程後，超音波檢測發現子宮附近有
        腫瘤，可能之鑑別診斷包括卵巢黃體囊腫，卵巢出血腫
        塊（血塊），以及子宮外孕，故子宮外孕是可能診斷之
        一。因此若超音波確認有子宮內妊娠，兩側子宮附屬器
        無囊腫，無子宮前後的液體堆積後，就會自然排除掉子
        宮外孕的可能，亦有醫審會93年3月22日、97年8月1日
        鑑定書、成大醫院98年6月30日函覆鑑定意見可證（見
        本院卷二第21頁、卷三第25、26頁）。
      (4)又先兆性流產與子宮外孕之鑑別診斷，主要靠內診及婦
        科超音波檢查，評估子宮腔內胚胎之完整性。先兆性流
        產可以用超音波看到；子宮外孕雖然不一定可以用超音
        波看到，但是可以用人類絨毛膜妊娠激素β-HCG來判斷
        。但在異位性子宮外孕同時有兩個胚胎之情形，以β-
        HCG將無法提供正確之區分效果。如果有子宮外懷孕之
        可能，則以腹腔鏡確定診斷，有醫審會93年3月22日、
        97年8月1日鑑定書、成大醫院98年6月30日函覆鑑定意
        見可證（見本院卷二第22頁、卷三第25、26頁）。
      (5)此外由於異位子宮外孕十分罕見且不易診斷，在子宮外
        孕部分破裂前，臨床上常常無症狀，故早期診斷之機率
        極低，一般都在子宮外孕部分破裂後因內出血，進手術
        房才能在手術中診斷出來，單單憑藉紅血球、血紅素，
        甚至是人類絨毛膜妊娠激素β-HCG都不可能診斷出異位
        子宮外孕。至於如何得知輸卵管破裂，則必須在開刀房
        進行手術（剖腹探查或腹腔鏡手術），方可得知輸卵管
        已經破裂，有上開醫審會97年8月1日鑑定書、成大醫院
        96 年8月27日函覆鑑定意見可證（見原審卷二第104頁
        、本院卷三第26頁）。
      (6)經查本件張馨華屬於不孕症患者，經過人工生殖技術後
        初次懷孕，又超音波檢查下可見子宮內妊娠囊，故初期
        的腹痛及出血均經被上訴人子○視為先兆性流產，而予
        以黃體素治療並囑咐其臥床休息，為兩造所不爭執。惟
        張馨華既為接受子○施以治療並行人工授精後懷孕，則
        依上說明，子○身為人工生殖技術專家，在主觀上即應
        認識並正確預見張馨華經人工授精懷孕後，產生異位子
        宮外孕之機率高達1/100。況且張馨華接受超音波檢查
        ，先後四次均顯示右側子宮附屬器有囊腫，且子○並無
        法藉由超音波檢查、血清β-HCG檢測而確認是否為子宮
        外孕，但最初臆診之先兆性流產，其治療效果又未改善
        ，有如前述，則依上說明，子○即應注意張馨華有子宮
        外孕之可能性，而應採取進一步檢查方式以資確認。又
        因子宮外孕部分破裂造成大量急速內出血時，張馨華即
        有生命危險，故子○即應提高注意程度，優先排除該等
        危險之發生；而在客觀上子○亦具有迴避張馨華死亡結
        果發生之可能性，亦即施行腹腔鏡檢查，以確診有無子
        宮外孕，避免張馨華發生死亡結果，並在排除子宮外孕
        之可能性後，再確認張馨華確實產生先兆性流產，進而
        施以相關治療，始為符合醫療常規之做法。惟子○並未
        施行腹腔鏡檢查，則依上說明，即應認為未盡檢查義務
        ，有違醫療常規而有過失。
    4.就相當因果關係部分：
      次按在子宮外孕之情形，若確定輸卵管已經破裂，可以切
      除或修補輸卵管；如果及時切除或修補輸卵管，可以拯救
      生命。輸卵管破裂前如果及早發現，有很大機會救活成功
      ，機率應高於九成以上；但如果破裂後出血極為快速者，
      之後能再救活之機率不到1/100，有上開醫審會鑑定書、
      成大醫院96年8月27日函覆鑑定意見可證（見原審卷二第
      104 頁、本院卷三第24頁）。從而若子○及時對張馨華施
      以腹腔鏡檢查，早日確定子宮內孕合併外孕之情形，並切
      除或修補輸卵管，即可拯救張馨華生命。從而據此足證依
      照當時醫療科技水準判斷，子○若對於張馨華施以腹腔鏡
      檢查並手術切除或修補輸卵管，則張馨華應不致於死亡。
      此外被上訴人並未另行舉證證明張馨華係因與該腹腔鏡切
      除或修補輸卵管手術無關之其他致死條件而往生，因此應
      認為張馨華之死亡，與子○未施行腹腔鏡檢查並手術切除
      或修補輸卵管間，有相當因果關係。
    5.東元醫院與子○雖辯稱：上訴人主張應告知已確定子宮內
      孕之張馨華作腹腔鏡手術，以確定是否有子宮外孕等情，
      有違一般醫療常規云云：
      (1)按腹腔鏡檢查屬於侵入性手術，是採用二氧化碳氣體灌
        注腹腔下，利用腹腔撐大後產生之腹腔空閒，實施微創
        傷口手術之一種手術方式。因為擔心胎兒曝露在麻醉藥
        風險下，若非生命危急或發現有腫瘤，一般在臨床上，
        很少在子宮腔內有胎兒時進行，固有99年7月14日醫審
        會鑑定書可稽（見本院卷三第24、25頁）。
      (2)次按醫師或醫療機構診治病人時，應向病人或其法定代
        理人、配偶、親屬或關係人家屬告知其病情、治療方針
        、處置、用藥、預後情形及可能之不良反應（醫師法第
        12條之1、醫療法第81條規定參照）。經查子○既已實
        施超音波檢查、血清β-HCG檢測，而無法確認是否為子
        宮外孕；但最初臆診之先兆性流產，其治療效果又未改
        善，此時即有確定診斷之必要。因此子○即有義務實施
        腹腔鏡檢查，並應充分告知張馨華關於該項檢查之必要
        性，以及該項檢查可能使子宮腔內胎兒曝露在麻醉藥風
        險中之後果，並告知不檢查之其他診斷方式、以及不檢
        查之可能致命結果。
      (3)如果張馨華於充分了解上開情形之後，仍然決定維護子
        宮內孕胎兒，而不願採行腹腔鏡檢查，則子○雖因未實
        施該項檢查確診，以致於張馨華嗣後因未及時修補或切
        除輸卵管而死亡，但因子○已善盡告知義務，即可阻卻
        其過失侵權行為之違法性。惟子○並未舉證證明已充分
        告知張馨華關於施行腹腔鏡檢查與手術之必要性、以及
        不檢查之危險性，因此子○未及時對張馨華施行腹腔鏡
        檢查並手術，應認為未盡診斷注意義務，不能阻卻其違
        法性，自應負過失侵權行為損害賠償責任。
    6.東元醫院與子○雖又辯稱：已為張馨華安排超音波檢查共
      六次，並施行相關各種檢查，惟因子宮內孕合併子宮外孕
      之機率甚低，臨床上極難診斷。且張馨華歷次超音波影像
      所顯示之子宮右側囊腫，因為逐漸縮小，因此應為卵巢中
      之黃體囊腫，屬於功能性囊腫；而輸卵管一般長度約8公
      分，直徑不到1公分。又張馨華之超音波影像顯示囊腫大
      小在91年6月27日有8.1×7.2×6.8公分大，根本不可能為
      在輸卵管受精之受精卵，若該影像是輸卵管，早已爆裂。
      故根本無法依上開超音波檢查紀錄，鑑別診斷有子宮內孕
      合併子宮外孕云云。經查：
      (1)超音波僅為一種醫學影像上的判斷，且被上訴人亦自陳
        ：超音波檢查在掃瞄時會有死角，並會隨著姿勢、角度
        、體位、轉動、用藥種類、使用儀器等因素而呈現不同
        的影像，再加上若使用誘導排卵藥物刺激卵巢後，會形
        成多發性的黃體囊腫，而讓卵巢呈現不規則的脹大，又
        若子宮內已有妊娠，則子宮亦已脹大，難以經由變複雜
        的超音波影像去看到已脹大之子宮及卵巢旁邊很細小的
        輸卵管等語，有辯論意旨狀可稽（見本院卷三第83頁反
        面）。
      (2)惟依上開醫審會93年3月22日鑑定書所示，若超音波確
        認有子宮內妊娠，兩側子宮附屬器無囊腫，無子宮前後
        的液體堆積後，就會自然排除掉子宮外孕的可能，有該
        鑑定書可證（見本院卷三第25頁），已如前述。經查被
        上訴人既明知超音波檢查有其極限，而張馨華已有子宮
        內妊娠，復有持續陰道出血與下腹痛之症狀，且依張馨
        華於91年7月2日、91年7月11日、91年7月15日、91年7
        月25日之超音波檢查報告所示，其右側子宮附屬器（即
        卵巢、輸卵管）既有囊腫，則依上開醫審會鑑定書所示
        ，被上訴人即應懷疑有合併子宮外孕之可能性。
      (3)至於該等囊腫雖然呈現縮小趨勢，固有超音波申請及報
        告單影本可稽（見原審卷二第42至45頁）。惟超音波檢
        查既然難以確認該等囊腫究竟為異常之子宮外孕或正常
        之黃體囊腫，而張馨華復為經過人工生殖技術後初次懷
        孕，產生異位子宮外孕之機率高達1/100，且可能有致
        命之後果，則被上訴人即應採取必要檢查措施如腹腔鏡
        檢查，以確診排除異位子宮外孕之可能性。何況在未經
        確診之前，仍不能排除雖然黃體囊腫逐漸縮小，但其中
        有子宮外孕處胚胎逐漸長大之可能，因此不能僅因超音
        波檢查發現囊腫逐漸縮小，即逕行斷定該等囊腫全部均
        為黃體囊腫，而無子宮外孕處胚胎包含在內。被上訴人
        仍應採取積極措施以進一步檢驗證實，始為善盡檢查義
        務。是被上訴人此部分所辯，亦不足採。
      (4)此外被上訴人乙○○（惟並無過失，詳如後述）於91年
        7月26日對張馨華施行超音波檢查，依該次報告顯示子
        宮內胚胎心跳正常，但「卵巢右側」欄則為空白，並無
        任何記載，有該報告影本可證（見原審卷二第46頁）。
        且乙○○亦自陳因囊腫逐漸縮小，應為正常的黃體囊腫
        ，故不予特別記載，有辯論意旨狀可按（見本院卷三第
        84頁反面）。則據此足證張馨華之右側子宮囊腫於91年
        7月26日仍然存在，不能僅因該次報告為空白，即認為
        該囊腫已消失。從而衛生署鑑定書雖稱張馨華於91 年7
        月26日並無子宮附屬器囊腫云云（見本院卷三第23頁反
        面），顯然與乙○○之陳述相違，並不可採，自不足以
        為有利於被上訴人之認定，附此敘明。
    7.次按法院固得就鑑定人依其特別知識觀察事實，加以判斷
      而陳述之鑑定意見，依自由心證判斷事實之真偽。然就鑑
      定人之鑑定意見可採與否，則應踐行調查證據之程序而後
      定其取捨。倘法院不問鑑定意見所由生之理由如何，遽採
      為裁判之依據，不啻將法院採證認事之職權委諸鑑定人，
      與鑑定僅為一種調查證據之方法之趣旨，殊有違背（最高
      法院79年台上字第540號判例意旨參照）。經查上開醫審
      會及成大醫院鑑定意見雖均認為子○並無故意或過失，惟
      本院認為依鑑定意見所示，亦已證明不孕症婦女接受人工
      生殖科技治療，其異位子宮外孕機率高達1/100，且確診
      該項病變之有效方法為腹腔鏡檢查。從而子○既為張馨華
      治療不孕症並進行人工授精，在主觀上即得預見其異位子
      宮外孕之可能性甚高，且在客觀上亦有實施腹腔鏡檢查之
      可能性，則子○未履行該等注意義務，致張馨華未及修補
      或切除輸卵管，嗣後復因輸卵管破裂出血而死，則子○即
      有過失。至於腹腔鏡檢查雖有危及子宮內孕胎兒之風險，
      但子○應善盡告知義務，使張馨華自主決定是否接受該項
      檢查，則子○即得阻卻其過失侵權行為之違法性。鑑定意
      見未見及此，從而自不足以為有利於子○之認定。
    8.又子○雖已經新竹地檢署檢察官為不起訴處分（95年度偵
      字第5940號），並經台灣高等法院檢察署駁回上訴人之再
      議聲請確定（96年度上聲議字第3536號），業經本院調卷
      查明屬實，並有不起訴處分影本可證（見原審卷二第113
      至114頁）。惟刑事訴訟程序中，檢察官對於被告有罪之
      舉證責任，應達到無合理可疑之程度，亦即檢察官所提出
      被告犯罪之證據，須達於依據良知之確信，足以排除一切
      合理懷疑之程度。但民事訴訟程序並不相同，負有舉證責
      任之一造，就有利於己之事實主張所須負擔之舉證責任，
      以達於足可轉換舉證責任之優勢證據程度為已足，而於他
      造否認其事實主張者，始改由他造負證明優勢證據瑕疵之
      責任。而所謂優勢證據，係指證據之證明力，足以使法院
      對於爭執之事實認定其存在，更勝於不存在，亦即可基於
      事實之蓋然性，認為符合真實之經驗，而肯定待證事實之
      存在，而達到蓋然之心證；此時法院即應信該當事人所主
      張之事實為真，反之則應認該當事人主張之事實為偽。而
      此種差異之原因，在於刑事有罪判決，對於被告之生命、
      身體、自由等關係重大，一經誤判，則將殃及無辜，因此
      刑事訴訟之證明程度較諸民事訴訟為重，從而被告雖不構
      成刑事犯罪，然而卻可能應負擔民事損害賠償責任。故上
      開不起訴處分書與刑事裁定，並不足以為有利於子○之認
      定。
  (二)被上訴人甲○○、乙○○部分：
    1.經查甲○○雖為婦產科醫師，惟甲○○僅於91年7月15 日
      代為看診一次，則衡情顯無鑑別診斷張馨華罹患子宮內孕
      合併子宮外孕之可能性，亦無施以腹腔鏡檢查並手術切除
      或修補輸卵管以迴避死亡結果之可能性。
    2.而乙○○雖亦為婦產科醫師，但僅於91年7月26日值班，
      因張馨華至東元醫院急診，而由乙○○為其內診並以超音
      波檢查當時子宮內胚胎心跳正常，故施打Progesterone肌
      肉注射合併使用口服黃體素作為治療，並囑咐其臥床休息
      及二日後返診。嗣於91年7月29日張馨華回診時，乙○○
      再度檢查，由於陰道出血已有改善，且超音波檢查顯示子
      宮內胚胎仍有心跳，故乙○○口頭囑咐其繼續服用黃體素
      以及多臥床休息。則依照一般醫療實務，乙○○前後既僅
      看診二次，衡情顯無鑑別診斷張馨華罹患子宮內孕合併子
      宮外孕之可能性，亦無施以腹腔鏡檢查並手術切除或修補
      輸卵管以迴避死亡結果之可能性。且依醫審會93年3月22
      日鑑定書意見所示，乙○○在張馨華有陰道出血及下腹痛
      時，均有做詳細檢查，並無處理不當之處，亦有該鑑定書
      可證（見本院卷三第25頁反面）。從而上訴人主張甲○○
      、乙○○有過失云云，並不足採。
    3.因此甲○○、乙○○就未對鑑別診斷張馨華罹患子宮內孕
      合併子宮外孕，亦為施以腹腔鏡檢查並手術切除或修補輸
      卵管，並無過失。從而上訴人本於侵權行為與債務不履行
      之法律關係，請求被上訴人甲○○、乙○○連帶賠償損害
      ，應屬無據。上訴人此部分上訴為無理由，均應駁回。
  (三)被上訴人新竹醫院、丙○○、丑○○部分：
    1.按急診與一般門診不同，急診者應立即給予病患緊急適當
      之處理，以拯救其生命、縮其病程，保留其肢體或維持其
      功能；門診者則係針對病患之病因進行詳細檢查並加以確
      認後，採取適當之醫療措施予以診治。故二者對於病患之
      醫療行為之處置重點並不相同，前者係以穩定病患之生命
      徵象為優先，而後者則係以查明病患之病因為首要。從而
      新竹醫院、丙○○、丑○○就本件急診醫療行為所負有之
      注意義務，除須衡量當時之具體情形外，尚須斟酌緊急醫
      療行為之特殊性。
    2.經查張馨華於7月31日因急性腹痛、意識不清及全身出冷
      汗症狀，於下午7時餘在住處打電話予上訴人壬○○，壬
      ○○於8時左右回到住處，並叫救護車送醫，業經壬○○
      於91年8月1日偵查中陳述明確，有訊問筆錄影本可按（見
      本院卷二第13頁）。而救護車於下午8時51分接獲通知出
      勤，8時54分抵達張馨華住處，8時55分離開，9時5分抵達
      新竹醫院，途中先後於8時54分、8時59分測不到生命跡象
      （即無呼吸、心跳且測不到血壓），亦有救護紀錄表影本
      可稽（見原審卷一第101頁）。且證人張申武、王明星即
      當時救護人員亦於92年3月21日偵查中證稱：「（問：救
      護過程中，死者所呈現之現象為何？）在死者家抬上救護
      車時，我們為她檢查，已無脈搏及血壓。」等語，有訊問
      筆錄影本為證（見本院卷二第15頁）。
    3.又張馨華於91年7月31日晚間9點5分送至急診室後，檢傷
      分類為第一級（即生命徵象不穩定，有立即生命危險，應
      立即處理，如心跳或呼吸停止等），斯時經檢查張馨華體
      溫(T)35度、無脈搏(P)、無呼吸(R)、無血壓(BP)及兩側
      瞳孔擴張(dilated)，對光無反應，昏迷指數為最低分3分
      (E1V1M1，即眼睛睜開:無反應1分；最佳言詞反應:無反應
      1分；最佳運動反應：無反應1分），有急診病歷影本可按
      （見本院卷二第16頁）。且張馨華在立即性之動脈血液氣
      體分析中，呈現嚴重代謝性酸中毒及無呼吸代償作用（pH
      ＝6.886，pC02＝45.5mmHg，HC03＝8.7mmHg，BE＝-23.2
      ），復有檢驗檢查報告影本可證（見本院卷二第19頁），
      可見張馨華已經停止呼吸一段時間。從而據此足證張馨華
      於極短時間內因急性大出血造成休克及心臟停止跳動，且
      瀕臨腦死，在此情形下，顯然出血極為快速，之後能再救
      活之機率不到1%，有上開醫審會97年8月1日、99年7月14
      日鑑定書可證（見本院卷三第24頁反面、25頁反面）。
    4.而張馨華在到院前，呈現盜汗、皮膚變白及身體濕冷，急
      診可懷疑為休克之表徵。則排除外傷之可能性後，心因性
      休克為最常見原因，又敗血症或不明原因之內出血亦為可
      能原因。而張馨華在新竹醫院之心電圖顯示為心率不整中
      之心室震顫，則根據高級心臟救命術準則（ACLS），此時
      應立即給予心臟電擊、氣管內插管、氧氣、輸液及強心劑
      等，並檢測抽血，評估心臟功能、胎兒狀況。若無起色，
      可持續心臟按摩。過程中可並用Bosmin（Epinephrine
      ）、Lindozain或Amiodarone等藥物，直到恢復正常心臟
      跳動為止。因張馨華抵達新竹醫院之後呈休克狀態，必須
      投予各種急救藥物（包括bosmin），這些急救藥物本身便
      會造成各式各樣之心率不整。又休克狀態本身便會合併酸
      血症，急救時氣管內管位置略有移位而重新安置的情況亦
      不算少見。此等藥物注射屬正規醫療作為，亦有上開醫審
      會97年8月1日、99年7月14日鑑定書、成大醫院96年1月26
      日函覆鑑定意見影本可證（見本院卷三第24 頁、26頁反
      面、158-11頁）。
    5.又依事後張馨華之解剖報告所示，其腹腔有2,000CC之內
      出血，則以張馨華到達新竹醫院時已經休克之情形，且對
      照當時血色素為9.9gm/dL觀察，可以推測到院當時出血應
      在500-1,000CC，理論上以超音波可以查知有腹水之機率
      在五成以上，但該腹水是否為內出血，需要另外靠腹膜穿
      刺才能診斷。以超音波估算血量時，會受血塊多寡及腸子
      陰影干擾，未必正確。至於心臟超音波之目的主要在於排
      除心因性休克之特定原因，但並不能診斷內出血。即使明
      確知道是內出血也並不一定就是子宮外孕破裂，也有可能
      是其他器官破裂出血，診斷上並不一定就是子宮外孕。安
      排手術探查出血點是唯一可以得到確認之方式，惟張馨華
      當時之情況過於危急，必須先行急救，即使懷疑有腹腔內
      出血，也要等情況稍微穩定以後，才有可能到開刀房進行
      麻醉及剖腹探查手術；而且即使手術順利，救活機率也不
      到1%，亦有上開成大醫院98年6月30日函覆鑑定意見、醫
      審會99年7月14日鑑定書可證（見本院卷二第23頁、卷三
      第24頁）。
    6.按緊急心臟救護最終目標，係回復病患神經功能至心博停
      止前之程度，第一步必須先使心臟恢復跳動以達到大腦復
      甦的目標，任何原因導致心跳循環休止，只要4分鐘，腦
      細胞就開始受損，10分鐘腦部所受之損害即已無法挽回。
      故急救首要之務，為盡早恢復病患自發性之呼吸、心跳及
      血壓，而非找出原因。標準程序係依據急救通用流程操作
      ，即評估病患意識狀況、求救情形、打開呼吸道並檢查呼
      吸、脈搏。心律若屬無脈性心臟電氣活動或無收縮，則對
      病患進行心肺復甦術，為兩造所不爭執。經查：
      (1)張馨華於抵達新竹醫院時，既已停止呼吸一段時間，復
        呈現盜汗、皮膚變白及身體濕冷等表徵，則依上說明，
        急診室副主任丙○○之處理原則，即應以急救及維持其
        生命跡象為主。從而丙○○既已對張馨華急救及處理，
        給予插管、心臟按摩及強心藥物處理，並會診婦產科醫
        師丑○○，以確認胎兒存活之可能，其急救過程，即無
        違反一般醫療常規可言。
      (2)又蘇琇琅雖為婦產科醫師並對張馨華進行會診，惟因張
        馨華既須依賴藥物維持生命跡象，顯然情況並不穩定，
        則丑○○自無充分之時間及機會發現張馨華之腹腔出血
        ，亦無從施行手術進行處置，因此僅得以就胎兒心跳之
        有無作評估，以判斷胎兒是否存活，進而決定是否有成
        功救治胎兒之可能，故其急救過程，亦無違反一般醫療
        常規可言。從而上訴人主張丙○○、丑○○有過失云云
        ，並不足採。
    7.因此丙○○、丑○○未發現張馨華腹腔出血、亦未採取輸
      血及開刀等措施，並無過失。且醫審會93年3月22日、97
      年8月1日鑑定書亦均認為丙○○、丑○○之處置並無不當
      ，有鑑定書可證（見本院卷三第25頁反面、第26頁反面）
      。從而上訴人本於侵權行為與債務不履行之法律關係，請
      求被上訴人新竹醫院、丙○○、丑○○連帶賠償損害，應
      屬無據。上訴人此部分上訴為無理由，均應駁回。
  (四)上訴人得否請求被上訴人東元醫院與子○連帶賠償？
  1.按因故意或過失，不法侵害他人之權利者，負損害賠償責任
    ；受僱人因執行職務，不法侵害他人之權利者，由僱用人與
    行為人連帶負損害賠償責任，民法第184條第1項前段、第
    188條第1項前段分別定有明文。而被上訴人子○因過失致張
    馨華於死，應負侵權行為損害賠償責任。而被上訴人東元醫
    院為子○之僱用人，即應與子○連帶負損害賠償責任。是上
    訴人此部分主張，即屬有據。
  2.次按不法侵害他人致死者，對於支出殯葬費之人，亦應負損
    害賠償責任，民法第192條第1項定有明文。經查上訴人壬○
    ○主張其為張馨華支出殯葬費用30萬元，為被上訴人所不爭
    執，故壬○○此部分主張，自屬有據。。
  3.又被害人對於第三人負有法定扶養義務者，加害人對於該第
    三人亦應負損害賠償責任；扶養義務有數人時，直系血親卑
    親屬為第一順序扶養義務人，且應各依其經濟能力，分擔義
    務；夫妻互負扶養之義務，其負扶養義務之順序與直系血親
    親屬同，民法第192條第2項、第1115條第1項第1款、第1115
    條第3項、第1116條之1分別定有明文。經查：
  (1)經查上訴人己○○、辛○○為張馨華之父母，各為33年4月5
    日生、39年6月25日生，有戶籍謄本影本可稽（見本院卷二
    第63頁）。而張馨華於91年8月1日死亡，則己○○、辛○○
    當時各為58歲、52歲。又依內政部統計處公布之91年台閩地
    區人口零歲平均餘命時間數列表所示（見本院卷二第65頁）
    ，男女各為74.58歲、80.24歲，則己○○、辛○○尚有餘命
    分別為16.58年、28.24年，惟上訴人僅請求按15年、26年計
    算。
  (2)而依91年度所得稅稅率條例所定扶養親屬寬減額為7萬4,000
    元，又己○○、辛○○彼此互負扶養義務，此外尚有二成年
    女兒，有戶籍謄本影本可證（見本院卷二第63、64頁），是
    張馨華本應負擔己○○、辛○○之扶養義務各為1/4。則以
    第一年不扣除中間利息之霍夫曼計算式計算，己○○得請求
    之扶養費為21萬1,074元（計算式：74,000×11.00000000（
    此為應受扶養15年之霍夫曼係數）÷4＝211,074，元以下四
    捨五入），辛○○得請求之扶養費為31萬3,467元（計算式
    ：74,000×16.00000000（此為應受扶養26年之霍夫曼係數
    ）÷4＝313,467，元以下四捨五入）。
  4.慰撫金部分：
    按不法侵害他人致死者，被害人之父、母、子、女及配偶，
    雖非財產上之損害，亦得請求賠償相當之金額，民法第194
    條定有明文。經查本件張馨華係65年5月21日生，上訴人己
    ○○、辛○○、壬○○分別為張新蘭之父、母、配偶，因被
    上訴人子○之過失行為，致己○○、辛○○老年喪子，壬○
    ○青年喪偶，精神上自受有極大之痛苦，是上訴人請求東元
    醫院與子○給付慰撫金，自屬有據。爰審酌子○為東元醫院
    主治醫師，僅因過失未施行腹腔鏡檢查，而東元醫院為醫療
    機構，以及兩造身分、地位、資力等一切情狀，認己○○、
    辛○○、壬○○各得請求東元醫院與子○給付慰撫金，以40
    萬元為適當。
  5.從而上訴人己○○、辛○○、壬○○所得請求東元醫院與子
    ○連帶給付之金額各為己○○61萬1,074元（計算式：
    211,074＋400,000＝611,074）、辛○○71萬3,467元（計算
    式：313,467+400,000＝713,467）、壬○○70萬元（計算式
    ：300,000+400,000＝700,000）。
七、綜上所述，上訴人己○○、辛○○、壬○○各請求被上訴人
    東元醫院與子○連帶給付61萬1,074元、71萬3,467元、70萬
    元本息，為有理由，應予准許。逾此部分之請求，為無理由
    ，應予駁回。上開應准許部分，原審失察，未予詳酌，遽為
    上訴人敗訴判決，尚有違誤，上訴人之上訴為有理由，應由
    本院予以廢棄改判如主文第二項所示。兩造就上訴人勝訴部
    分，均陳明願供擔保請准為假執行或免為假執行之宣告，經
    核均無不合，爰酌定相當擔保金額分別准許之。至於上開不
    應准許部分，上訴人之請求，並非正當，原審判決上訴人敗
    訴，經核於法並無不合，上訴人就此部分上訴求予廢棄改判
    ，為無理由，應駁回其上訴。又上訴人主張依侵權行為之法
    律關係，請求被上訴人東元醫院、子○連帶賠償，既屬有據
    ，則就勝訴部分債務不履行之主張部分，即無庸審酌，附此
    敘明。
八、至於被上訴人甲○○、乙○○、丙○○、丑○○並無過失，
    故上訴人主張依侵權行為之法律關係，請求甲○○、乙○○
    與東元醫院連帶賠償，或新竹醫院、丙○○、丑○○連帶賠
    償，並主張新竹醫院應負債務不履行損害賠償責任，均屬無
    據。
九、據上論結，本件上訴人上訴為一部有理由，一部無理由。依
    民事訴訟法第449條第1項、第450條、第78條、第79條、第
    85 條第2項第463條、第390條第2項，第392條第2項，判決
    如主文。
中    華    民    國    99    年    10    月    26    日
                    民事第六庭
                        審判長法  官  鄭三源
                              法  官  呂太郎
                              法  官  邱  琦
正本係照原本作成。
如合併上訴利益逾新臺幣150萬元不服本判決，應於收受送達後
20 日內向本院提出上訴書狀，其未表明上訴理由者，應於提出
上訴後20日內向本院補提理由書狀（均須按他造當事人之人數附
繕本）上訴時應提出委任律師或具有律師資格之人之委任狀；委
任有律師資格者，另應附具律師資格證書及釋明委任人與受任人
有民事訴訟法第466條之1第1項但書或第2項（詳附註）所定關係
之釋明文書影本。如委任律師提起上訴者，應一併繳納上訴審裁
判費。
中    華    民    國    99    年    10    月    28    日
                              書記官  廖艷莉
附註：
民事訴訟法第466條之1（第1項、第2項）：
對於第二審判決上訴，上訴人應委任律師為訴訟代理人。但上訴
人或其他法定代理人具有律師資格者，不在此限。
上訴人之配偶、三親等內之血親、二親等內之姻親，或上訴人為
法人、中央或地方機關時，其所屬專任人員具有律師資格並經法
院認為適當者，亦得為第三審訴訟代理人。
附表一
┌──┬───┬────────────────────────┐
│編號│上訴人│被上訴人東元醫院、子○應連帶給付上訴人金額（新台│
│    │      │幣）                                            │
├──┼───┼────────────────────────┤
│ 一 │己○○│陸拾壹萬壹仟零柒拾肆元，及自民國九十六年八月三十│
│    │      │一日起至清償日止，按年息百分之五計算之利息。    │
├──┼───┼────────────────────────┤
│ 二 │辛○○│柒拾壹萬參仟肆佰陸拾柒元，及自民國九十六年八月三│
│    │      │十一日起至清償日止，按年息百分之五計算之利息。  │
├──┼───┼────────────────────────┤
│ 三 │壬○○│柒拾萬元，及自民國九十六年八月三十一日起至清償日│
│    │      │止，按年息百分之五計算之利息。                  │
└──┴───┴────────────────────────┘
附表二
┌──┬───┬────────────────────────┐
│編號│上訴人│上訴人假執行供擔保金額（新台幣）                │
├──┼───┼────────────────────────┤
│ 一 │己○○│     貳拾萬元                                   │
├──┼───┼────────────────────────┤
│ 二 │辛○○│     貳拾肆萬元                                 │
├──┼───┼────────────────────────┤
│ 三 │壬○○│     貳拾肆萬元                                 │
└──┴───┴────────────────────────┘
附表三
┌──┬───┬────────────────────────┐
│編號│上訴人│被上訴人東元醫院、子○免為假執行之供擔保金額（新│
│    │      │台幣）                                          │
├──┼───┼────────────────────────┤
│ 一 │己○○│     陸拾壹萬壹仟零柒拾肆元                     │
├──┼───┼────────────────────────┤
│ 二 │辛○○│     柒拾壹萬參仟肆佰陸拾柒元                   │
├──┼───┼────────────────────────┤
│ 三 │壬○○│     柒拾萬元                                   │
└──┴───┴────────────────────────┘

司法院資訊處製作；財團法人民間司法改革基金會備份。
